---
title: "Resumen y transformación de datos usando dplyr"
author: "Giovany Babativa"
tags: 
    - R
    - dplyr
categories: 
    - R
    - dplyr
subtitle: ''
summary: "Algunos trucos para optimizar el resumen de estadísticas y transformación de datos"
date: '2023-04-18'
featured: false
draft: false

# Featured image
# To use, add an image named `featured.jpg/png` to your page's folder.
# Focal points: Smart, Center, TopLeft, Top, TopRight, Left, Right, BottomLeft, Bottom, BottomRight.
image: 
  caption: '[Photo by Robert Lukeman on Unsplash](https://unsplash.com/photos/zNN6ubHmruI)'
  focal_point: ""
  preview_only: no

# Projects (optional).
#   Associate this post with one or more of your projects.
#   Simply enter your project's folder or file name without extension.
#   E.g. `projects = ["internal-project"]` references `content/project/deep-learning/index.md`.
#   Otherwise, set `projects = []`.
projects: []
---

```{r setup, include=FALSE}
knitr::opts_chunk$set(collapse = TRUE)

library(tidyverse)
```

## Introducción

Suponga un conjunto de datos en formato ancho

```{r datos}
datos <- tribble(
~"grupo", ~ "Municipio", ~"v_2017", ~"v_2018", ~"v_2019", ~"v_2020", ~"v_2021",~"v_2022",~"v_2023",
       1,       "11001",      53,      65,      74,      48,     67,     68,     79,
       1,       "05001",      37,      49,      54,      61,     60,     59,     58,
       1,       "08001",      25,      38,      45,      33,     36,     34,     33,
       1,       "76001",      45,      52,      58,      49,     50,     55,     49,
       2,       "88001",      15,      13,      17,      20,     25,     26,     28,
       2,       "63001",      17,      25,      33,      48,     55,     58,     65,
       2,       "50001",      21,      28,      42,      50,     52,     58,     60,
       2,       "23001",      NA,       4,      NA,      25,     28,     35,     45
)
```


## Resumen de múltiples variables 

Cuando hablamos de depurar datos en R, también conocido como proceso de `data wrangling`, uno de los paquetes más utilizados es `dplyr`, incluido en el entorno `tidyverse`.  Estos procesos suelen ser los que más demandan tiempo dentro del ciclo de la analítica de los datos, y de ello depende en gran medida la calidad de los datos. 

Dentro de los verbos de `dplyr` los comandos `starts_with("prefijo")` permiten seleccionar las variables que inician con determinado patrón o `ends_with("sufijo")` para las variables que finalizan con determinado patrón. Si buscamos resumir una gran cantidad de variables que comparten un prefijo o un sufijo, se pueden usar `summarise_at` para afectar a un conjunto de variables o el comando `across`

### Usando `summarise_at`

En este caso se creará el objeto `res1` que contiene la información de la media y la desviación estándar para todas las variables que inician con el prefijo `v_20`, resumidas por la variable grupo.

```{r summat}
(res1 <- datos |>  
         group_by(grupo) |> 
         summarise_at(vars(starts_with("v_20")), 
                     list(media = ~mean(., na.rm = T), 
                          desv.est = ~sd(., na.rm = T)))) 
```

### Usando `across`

A diferencia del caso anterior, cuando se usa la función `across`, se realiza sobre el verbo general `summarise()`, el primer argumento indicará cuáles son las variables que se van a afectar, que en este caso corresponde a las variables con prefijo `v_20`, para las cuales se calcula la media y desviación estándar por grupo. Hacerlo de esta forma evita el uso de verbos como `summarise_all()`, `summarise_at()` o `summarise_if()`.


En este caso, también se le asignó a cada variable de resumen un nombre con el argumento `.names = "{fn}_del_{col}"` que toma como prefijo el nombre asignado a la función (media o desv.est), separa con una barra al piso, seguido por la palabla _del_ y finaliza con el nombre de la variable original.

```{r across}
(res2 <- datos |>  
         group_by(grupo) |> 
         summarise(across(starts_with("v_20"), 
                   list(media = ~mean(., na.rm = T), 
                        desv.est = ~sd(., na.rm = T)), 
                          .names = "{fn}_del_{col}")))
```


## Reubicación de variables

Es posible que quiera ordenar su conjunto de datos para dejar algunas variables al inicio o al final. Una posibilidad es usar el verbo `select()` pero esto le implicaría indicar el orden de cada una de las variables, lo cual resulta tedioso. Una solución para este inconveniente es utilizar el verbo `relocate()` listando las variables de interés y especificando un argumento `.before` o `.after` para indicar si las quiere antes o después de alguna variable específica.

En el siguiente ejemplo se toma el conjunto de datos `res2` obtenido previamente y las variables se reordenan colocando todas las medias en un primer bloque (luego de la variable grupo), de manera que las desviaciones estándar quedarán en un siguiente bloque.

```{r reloca}

(res3 <- res2 |> 
         relocate(starts_with("media"), .after = grupo))
```

## Resumen de estadísticas por filas

En ocasiones deseamos obtener un resumen de las estadísticas para un conjunto de variables, en el caso del conjunto de datos de ejemplo podríamos estar interesados en calcular la media o la desviación estándar para cada municipio. Una manera de hacerlo con el adverbio`c_across` una vez se ha especificado que los cálculos serán por fila usando el verbo `rowwise()`

```{r fila}
datos |> 
  rowwise() |> 
  dplyr::mutate(media = mean(c_across(starts_with("v_20")), na.rm = T))
```

## Reestructurar a lo largo

En ocasiones es útil dar una estructura larga al conjunto de datos, esto puede agilizar algunos procesos. En nuestro conjunto de datos cada municipio es una fila y los datos por año se encuentran en las columnas y posteriormente fue resumido con las estadísticas de la media y desviación estándar por grupo. Si nuestro propósito fuera generar una gráfica del comportamiento de cada grupo por año, esta estructura resultaría un poco compleja de manejar. 

En el siguiente ejemplo se usa `pivot_longer()` para pivotear la tabla y ponerla hacía lo largo. En los argumentos se le indica que la columna _grupo_ es la única que no se afectará (_cols = -grupo_), en el argumento `names_to` se le ha indicado que vamos a crear dos columnas a partir del nombre de las variables de los datos originales, estas se denominarán _estadistica_ y _anio_; ahora es necesario indicarle el patrón que tiene los nombres de las variables con el fin de que los pueda separar, así que el comando `names_pattern = "(.*)_del_v_(.*)"` les está indicando que el patrón debe ser: tomar todo lo que está antes de "_del_v_" y lo conservará en la columna _estadistica_, mientras que todo lo que esté posterior a ese patrón lo conservará en la columna _anio_. Los valores correspondientes se almancenan en la columna _valor_.

```{r reesL}
(reesL <- res2 |>  
         pivot_longer(cols = -grupo, 
               names_to = c("estadistica", "anio"), 
               names_pattern = "(.*)_del_v_(.*)", 
               values_to = "valor"))
```

Ahora sería relativamente rápido hacer un gráfico de las medias

```{r, echo=TRUE}
p <- reesL |> 
  filter(estadistica == "media") |> 
  mutate(grupo = factor(grupo, levels = 1:2, labels=c("Grupo 1", "grupo 2"))) |> 
  ggplot(aes(x = anio, y = valor, group = grupo, color = grupo, shape = grupo)) +
  geom_line() +
  geom_point() +
  labs(x = "Año", y = "Promedio") +
  theme_bw() +
  theme(legend.position = "bottom")

p
```


## Reestructurar a lo ancho

Es posible que la estructura anterio no sea de todo su agrado, y que prefiera tener una columna con la media y otra con la desviación estándar. Para ello, el conjunto se puede convertir a un formato ancho de la siguiente manera

```{r reesA}
(reesA <- reesL |> 
         pivot_wider(names_from = estadistica,
                     values_from = valor))
```

Otro ejemplo puede ser revertir el conjunto de datos largo y llevarlo a la estructura inicial, que se puede realizar de la siguiente forma

```{r}
(reesA2 <- reesL |> 
          pivot_wider(names_from = c("estadistica", "anio"),
                     values_from = valor))
```

